【裁判字號】    99,交聲,1007
【裁判日期】    990813
【裁判案由】    違反道路交通管理處罰條例聲明異議
【裁判全文】
臺灣臺北地方法院交通事件裁定        99年度交聲字第1007號
原處分機關  臺北市交通事件裁決所
異  議  人
即受處分人  甲○○
上列異議人即受處分人因違反道路交通管理處罰條例案件，對於
臺北市交通事件裁決所民國99年6 月1 日所為之處分（原處分案
號：北市裁罰字第裁22－AEX292067 號），聲明異議，本院裁定
如下：
    主  文
原處分撤銷。
甲○○汽車駕駛人，駕駛汽車經測試檢定酒精濃度超過規定標準
，吊扣其駕駛執照壹年。
    理  由
一、原處分意旨略以：異議人即受處分人甲○○於民國97年12月
    17日22時50分許，駕駛車牌號碼ANM-761 號重型機車行經臺
    北市○○○路與北平東路口，因車禍肇事為臺北市政府警察
    局中正第一分局忠孝東路派出所警員以異議人酒後駕車，經
    呼氣酒測值為0.98mg/L之違規為由，開立北市警交字第AEX2
    92067 號舉發違反道路交通管理事件通知單。嗣經原處分機
    關依道路交通管理處罰條例第35條第1 項第1 款及第24條第
    1 項第2 款之規定，裁處異議人罰鍰新臺幣（下同）45,000
    元，吊扣其駕駛執照12個月，並應接受道路交通安全講習（
    下稱道安講習）等語。
二、異議意旨略以：異議人因本案已由臺灣臺北地方法院檢察署
    檢察官為緩起訴處分確定，且已支付國庫60,000元，接受10
    小時之交通安全講習，請依行政罰法第26條一事不二罰之規
    定，裁定罰單45,000元准予免罰，請求撤銷該處分等語。
三、按汽車駕駛人飲用酒類或其他類似物後其吐氣所含酒精濃度
    超過每公升0.25毫克或血液中酒精濃度超過百分之0.05以上
    者，不得駕車，道路交通安全規則第114 條第2 款定有明文
    。又按汽車駕駛人，駕駛汽車經測試檢定酒精濃度超過規定
    標準者，處新臺幣15,000元以上60,000元以下罰鍰，並當場
    移置保管該汽車及吊扣其駕駛執照1 年，並應接受道路交通
    安全講習，道路交通管理處罰條例第35條第1 項第1 款、第
    24條第1 項第2 款分別定有明文。
四、另按一行為同時觸犯刑事法律及違反行政法上義務規定者，
    依刑事法律處罰之。但其行為應處以其他種類行政罰或得沒
    入之物而未經法院宣告沒收者，亦得裁處之。前項行為如經
    不起訴處分或為無罪、免訴、不受理、不付審理之裁判確定
    者，得依違反行政法上義務規定裁處之，行政罰法第26條定
    有明文，此即所謂一事不二罰原則，探究其立法目的，無非
    以一行為同時觸犯刑事法律及違反行政法上義務規定時，由
    於刑罰與行政罰同屬不法行為之制裁，而刑罰之懲罰作用較
    強，依刑事法律處罰即足資警惕，實無一事二罰再處行政罰
    之必要，且刑事法律處罰，由法院依法定程序為之，較符合
    正當法律程序，應予優先適用。但刑事處罰所無之沒入或其
    他種類行政罰，因兼具維護公共秩序之作用，為達行政目的
    ，行政機關仍得併予裁處（所謂其他種類行政罰，係指違反
    行政法上之義務應受裁罰性之不利處分而言，依行政罰法第
    2 條規定，應包括限制或禁止行為之吊扣證照處分及警告性
    之講習處分等在內）。故汽車駕駛人酒後駕車時，如同時觸
    犯刑法第185 條之3 之公共危險罪者，道路交通主管機關非
    有行政罰法第26條第2 項所定不起訴處分等事由，原則上不
    得再依道路交通管理處罰條例第35條第1 項第1 款規定，裁
    處行為人罰鍰，但仍得依上開行政罰法第26條第1 項但書規
    定，處以刑事處罰所無之其他種類行政罰。至於酒後駕車經
    檢察官為緩起訴處分，並命向公益團體捐款或提供義務勞務
    等之駕駛人，係履行檢察官為緩起訴處分之命令（刑事訴訟
    法第253 條之2 參照），此等命令名義上雖非刑罰，但仍是
    一種特殊的處遇措施，造成駕駛人之財產減少或義務增加，
    並對其名譽、心理產生相當制約，性質上亦屬依刑事法律所
    為之處罰，參酌行政罰法第26條之立法意旨，行政機關自不
    應就同一行為再為與刑罰同種類之行政罰（臺灣高等法院96
    年11月28日刑事類第36號法律座談會研討結果就罰鍰部分同
    此認定，可供參考）。
五、再按前項汽車駕駛人（按指酒精濃度超過規定標準且同時違
    反刑事法律者），經裁判確定處以罰金低於本條例第92條第
    3 項所定最低罰鍰基準規定者（按應指第92條第4 項，此修
    法所造成之錯誤，容有修法之必要），應依本條例裁決繳納
    不足最低罰鍰之部分，道路交通管理處罰條例第38條第8 項
    亦定有明文。其所指「最低罰鍰基準規定」，乃上開條例授
    權訂立之違反道路交通管理事件統一裁罰基準及處理細則第
    2 條第2 項所定附件「違反道路交通管理事件統一裁罰基準
    表」，依據該基準表所示，汽車駕駛人駕駛機器腳踏車，飲
    酒後其吐氣所含酒精濃度超過每公升0.55毫克以上，應處最
    低罰鍰45,000元，而依前揭條例第38條第8 項，如經裁判確
    定處以罰金低於45,000元者，仍應繳納不足之部分，而依上
    述「四、」之說明，緩起訴處分金既係刑事處罰之一種，其
    自係此所指經裁判確定所處以刑事罰金，惟因檢察官依據刑
    事訴訟法第253 條之1 第1 項規定，為緩起訴處分者，於緩
    起訴期間內，最終被告是否會被檢察官提起公訴，猶懸而未
    定亦即，緩起訴處分於猶豫期間內，尚未具有實質之確定力
    ，檢察官仍得根據同法第253 條之3 之規定依職權或依告訴
    人之聲請，將被告之緩起訴處分撤銷，是倘行政機關於緩起
    訴猶豫期間內即依法為行政裁決，將使被告即受處分人有同
    時遭受行政處罰及將來可能之刑事訴追之危險，顯與行政罰
    法第26條規定之立法意旨相違背，故行政機關應待緩起訴處
    分猶豫期間經過，該緩起訴處分條件成就而生實質確定力，
    被告已無遭撤銷緩起訴處分之可能時，行政機關始得為補繳
    不足額罰鍰、吊扣證照（駕駛執照）及施以道安講習等行政
    裁罰（臺灣高等法院97年11月12日刑事類第39號法律座談會
    研討結果及98年11月11日刑事類第24號法律座談會研討結果
    分就緩起訴期滿未經撤銷應補裁罰不足最低罰鍰之差額及緩
    起訴處分期間內不應為差額之裁罰有相同之結論可參）。從
    而，以本案情形觀之（駕駛普通重型機車，酒測值達0.98mg
    /L），倘駕駛人即被告所支付之緩起訴處分金，未達最低罰
    鍰45,000元者，仍須在緩起訴期滿未經撤銷後由原處分機關
    為令其補繳不足最低罰鍰之部分、吊扣駕照、施以道安講習
    之各項裁罰，始為適法，並符合公平原則。
六、經查，本件異議人於97年12月17日晚上10時40分許，騎乘上
    開普通重機車，行經上開路口，因與他車發生碰撞車禍，經
    到場員警查獲其呼氣酒精濃度達0.98mg/L，而有汽車駕駛人
    酒精濃度超過規定標準（0.55以上）之違規行為，因而製單
    舉發，此為異議人所是認，並有上開舉發違反道路交通管理
    事件通知單乙件存卷可查；而異議人因其此次所為同時犯刑
    法第185 條之3 之公共危險罪，經警移送後由臺灣臺北地方
    法院檢察署於98年1 月20日以98年度偵字第1917號為緩起訴
    處分，緩起訴處分期間為1 年，緩起訴期間起算日（確定日
    期）為98年3 月2 日，緩起訴期滿日為99年3 月1 日，並命
    其應書立悔過書（已當庭履行）、於緩起訴處分確定後10個
    月內支付國庫60,000元，並接受10小時之交通安全講習，後
    其均已履行，且緩起訴處分期滿未遭依法撤銷，執行案件業
    已報結歸檔，此有上開緩起訴處分書與該署自行收納款項收
    據影本各乙件在卷可稽，並經本院調卷確認無訛（即該署98
    年度緩字第971 號執行卷宗），是該緩起訴處分業已發生實
    質確定力，且異議人即被告因本案檢察官之緩起訴處分命令
    所支付之金額（60,000元），經核已超過違反道路交通管理
    事件統一裁罰基準表所規定本案情節之最低罰鍰45,000元甚
    明；後原處分機關即於緩起訴處分期滿後之99年6 月1 日為
    上開「一、」所述之各項裁罰，雖該等處分均有「三、」所
    述之各項法律依據，但參照「四、」之說明：就罰鍰45,000
    元之部分，異議人因緩起訴處分支付國庫之金額，已係依刑
    事法律所受之處罰，又無應補繳不足額之問題，故依行政罰
    法第26條第1 項前段，基於一事不二罰原則，刑事處罰自應
    優先於行政裁罰，故原處分機關此部分之裁罰，於法有違，
    其所憑交通部95年7 月17日交路字第0950006986號函釋、法
    務部行政罰法諮詢小組第1 次會議紀錄結論等，與前揭法律
    明示之原則有悖，並非可採，異議人關於此部分之異議，當
    屬於法有據；又就吊扣駕駛執照之部分，乃與上開異議人所
    受刑事處罰性質不同之行政裁罰，依行政罰法第26條第1 項
    但書，原處分機關仍得就此予以裁罰（異議人對此並無聲明
    不服）；再就應參加道安講習之部分，與罰鍰部分相同，發
    生刑事處罰與行政裁罰競合之情形，基於與罰鍰部分相同之
    理，異議人因該緩起訴處分所接受10小時之交通安全講習，
    造成其義務之增加，仍係依刑事法律所受之處罰，且與原處
    分機關令其參加道安講習，性質並無不同（此與吊扣駕照不
    同），復無刑事接受講習之處罰時數不足，應另補足行政道
    安講習一定時數之問題（此與罰鍰亦不同），故依行政罰法
    第26條第1 項前段之規定，一事不二罰，該接受講習之刑事
    處罰亦應優先於行政裁罰之接受道安講習，且因本件異議人
    之酒後駕車乃單一違規行為，罰鍰、吊扣駕照處分並接受道
    安講習同為原處分機關裁罰之內容而無從區○○道路交通管
    理處罰條例第89條準用刑事訴訟法第348 條參照），是異議
    人雖未於聲明異議狀中對於酒後駕車應接受道安講習之部分
    提出異議，惟應認均為聲明異議效力之所及，本院自得併為
    審究論斷，故原處分機關此部分之裁罰，仍非適法。
七、綜上所述，異議人確有上開酒後駕車之違規行為，原處分機
    關依道路交通管理處罰條例第35條第1 項第1 款及第24條第
    1 項第2 款之規定，裁處罰鍰45,000元、吊扣駕駛執照及施
    以道安講習之處分，該罰鍰及道安講習之裁罰，顯然違反行
    政罰法第26條第1 項前段之一事不二罰原則，但該吊扣駕駛
    執照之裁罰，與異議人因本案受緩起訴處分確定且期滿而受
    之刑事處罰性質不同，依行政罰法同條項但書，原處分機關
    仍得依法裁罰，是異議人就罰鍰部分之異議為有理由，自應
    由本院將原處分撤銷，自為裁罰如主文第2 項所示。
八、據上論斷，應依道路交通案件處理辦法第20條前段，道路交
    通管理處罰條例第35條第1 項第1 款，裁定如主文。
中    華    民    國    99    年    8     月    13    日
                  交通法庭    法  官  吳勇毅
上正本證明與原本無異。
如不服本裁定，應於裁定送達後5 日內向本院提出抗告狀。
                              書記官  游秀珠
中    華    民    國    99    年    8     月    13    日

司法院資訊處製作；財團法人民間司法改革基金會備份。
